【裁判字號】    98,簡上,614
【裁判日期】    990408
【裁判案由】    給付票款
【裁判全文】
臺灣臺北地方法院民事判決             98年度簡上字第614號
上  訴  人  乙○○
訴訟代理人  徐揆智律師
            林幸慧律師
被上訴人    丁○○
訴訟代理人  甲○○律師
上列當事人間請求給付票款事件，上訴人對於民國98年8月11日
本院臺北簡易庭98年度北簡字第22679號第一審判決提起上訴，
本院於民國99年3月18日言詞辯論終結，判決如下：
    主  文
上訴駁回。
第二審訴訟費用由上訴人負擔。
    事實及理由
一、被上訴人起訴主張：
  (一)被上訴人執有上訴人所簽發，付款人為永豐銀行敦南分行，
    發票日為民國97年7月10日，票面金額新臺幣（下同）224萬
    元，票號：AA0000000之支票乙紙（下稱系爭支票），詎屆
    期提示，竟遭退票不獲付款，為此依票據之法律關係，請求
    上訴人給付票款。
  (二)對上訴人抗辯所為之陳述：
    97年3月底，丙○○表示上訴人欲向其週轉400萬元，稱3個
    月內即可清償，利息為1萬元每月400元，但因丙○○夫妻僅
    有200萬元，不足200萬元，又知被上訴人已獲勞保局撥下退
    休給付，故詢問被上訴人是否可出借200萬元，被上訴人固
    信賴丙○○，但因與上訴人素無往來，故一面請丙○○轉告
    上訴人須先簽發支票，而後始將款相借，嗣上訴人果於97年
    3月31日簽發系爭支票，被上訴人始將款出借，又本件借款
    既係丙○○代上訴人出面情商，故被上訴人於97年4月1先將
    200萬元轉帳到丙○○在安泰銀行永吉簡易型分行之帳戶（0
    0000000000000），再自丙○○帳戶提款將200萬元匯入上訴
    人指定之永豐銀行敦南分行帳戶（000000000000），故上訴
    人所稱被上訴人無資力出借鉅款，且被上訴人係無償取得系
    爭支票云云，全然不實。
二、上訴人之抗辯：
  (一)被上訴人與系爭支票前手丙○○為員工與老闆之關係，丙○
    ○明知無權行使系爭支票，因丙○○係透過上訴人之介紹，
    投資陳裕豐之古董商品，陳裕豐有交付收到丙○○投資款
    400萬元之收據予上訴人，但當時上訴人人在大陸，只好請
    前妻戊○○先開立系爭支票予丙○○暫收，表示有替他經手
    400萬元投資款予陳裕豐之事實，但戊○○忘記填寫禁止背
    書轉讓，等上訴人從大陸回台，要以陳裕豐之收據換回系爭
    支票時，丙○○卻說：我不會提示支票等語，作為敷衍，丙
    ○○明知不得對上訴人主張票款，故刻意將系爭支票交由其
    受僱人即被上訴人提示，被上訴人係無償取得系爭支票，並
    無優於前手丙○○之權利，即不得提示系爭支票。
  (二)更有甚者，被上訴人亦有投資陳裕豐古董之買賣，也知悉系
    爭支票之由來，仍然惡意受讓系爭支票，因而也是惡意取得
    ，不得享有票據上之權利。
三、本件原審對於被上訴人之請求，判決被上訴人全部勝訴，上
    訴人不服，提起上訴，並聲明：(一)原判決廢棄。(二)被上訴人
    於第一審之訴駁回。被上訴人則聲明：上訴駁回。
四、被上訴人主張：其執有上訴人所簽發之系爭支票，屆期提示
    遭退票不獲付款等情，業據提出支票、退票理由單為證（見
    原審卷第6、7頁），且為上訴人所不爭執，堪信為真實。
五、本件應探究者為：(1)丙○○就系爭支票是否為無權處分人？
    被上訴人是否為惡意取得？(2)被上訴人是否無對價或以不相
    當之對價取得系爭支票？茲析述如下：
  (一)按以惡意或有重大過失取得票據者，不得享有票據上之權利
    ；無對價或以不相當之對價取得票據者，不得享有優於其前
    手之權利，票據法第14條第1項、第2項分別定有明文。所謂
    以惡意取得票據者，不得享有票據上之權利，係指從無權處
    分人之手，受讓票據，於受讓當時有惡意之情形而言，又票
    據行為，為不要因行為，執票人不負證明關於給付之原因之
    責任，如票據債務人主張執票人取得票據出於惡意或詐欺時
    ，則應由該債務人負舉證之責（最高法院64年台上字第1540
    號判例、67年台上字第1862號判例意旨參照）。
  (二)查：被上訴人於97年4月1日自安泰銀行永吉簡易型分行0000
    0000000000帳號提款200萬元，存入丙○○於該分行之00000
    000000000帳號，丙○○於同日再將200萬元匯入上訴人於永
    豐銀行敦南分行之0000000000000帳號，有安泰銀行98年11
    月24日（98）安吉簡字第0980000734號函暨所附之取款憑條
    、存入憑條（見二審卷第38至41頁）、上訴人提出之存摺存
    款往來明細查詢一覽表（見二審卷第52頁）在卷可憑，是丙
    ○○係基於一定之資金關係自上訴人取得系爭支票，丙○○
    就系爭支票自非無權處分人，丙○○既非無權處分人，被上
    訴人即無從該當票據法第14條第1項所規定「惡意取得票據
    」之情形，而上訴人復未能舉證被上訴人有何惡意取得系爭
    支票之事由，是上訴人所辯：被上訴人係惡意取得系爭支票
    等語，自難憑採。再者，被上訴人既以200萬元之資金關係
    自丙○○取得系爭支票，與票面金額224萬元相較，尚難謂
    不相當，故上訴人辯稱：被上訴人係無償取得系爭支票，並
    無優於前手丙○○之權利等語，亦無足取。
  (三)況且，上訴人所舉證人戊○○（上訴人之前妻）到庭證稱：
    「…以前丙○○、被上訴人、丙○○的朋友都是透過上訴人
    去做投資，這一次丙○○要投資的時候上訴人在大陸，所以
    丙○○自己打電話給上訴人說有1個短期投資3個月是1幅畫
    ，當時上訴人在大陸依照以往的投資經驗都是講好比如3個
    月的話，陳裕豐是投資藝術品的頭，陳裕豐本身沒有支票，
    他都是叫上訴人開票，3個月投資到的時候陳裕豐會把錢匯
    給上訴人，上訴人再把錢匯給投資者…」等語（見二審卷第
    67頁背面），是以上訴人既願簽發系爭支票予所謂之投資者
    丙○○，上訴人本應依票據文義負給付票款之責，至為灼然
    。
六、按在票據上簽名者，依票上所載文義負責；票據上之簽名，
    得以蓋章代之；發票人應照支票文義擔保支票之支付，票據
    法第5條第1項、第6條、第126條分別定有明文。本件上訴人
    簽發之系爭支票既經被上訴人提示後退票，揆諸前揭規定，
    被上訴人自得依票據之法律關係，請求上訴人給付如原審判
    決主文第1項所示之金額及遲延利息，從而原審為被上訴人
    勝訴之判決，核無不合，上訴論旨，猶執前詞，指摘原判決
    不當，求予廢棄改判，洵非有據，應予駁回。
七、本件事證已臻明確，兩造其餘攻防方法及所提證據，業經審
    酌，核與本件判決結果無影響，爰不逐一論述，併此敘明。
八、據上論結，本件上訴為無理由，依民事訴訟法第436條之1第
    3項、第449條第1項、第78條，判決如主文。
中    華    民    國    99    年     4    月     8    日
                  民事第四庭審判長法  官  周祖民
                                  法  官  鄧德倩
                                  法  官  張文毓
以上正本係照原本作成。
本件當事人須以本判決適用法律顯有錯誤為上訴理由時，始得於
本判決送達後20日內向本院提出上訴狀，如已於本判決宣示後送
達前提起上訴者，應於判決送達後10日內補具上訴理由（均按他
造當事人之人數附繕本），並經本院許可後方得上訴最高法院。
中    華    民    國    99    年    4     月    8     日
                                  書記官  賴敏慧

司法院資訊處製作；財團法人民間司法改革基金會備份。
